臺灣彰化地方法院刑事判決　　　　　　　100年度訴字第163號
公　訴　人　臺灣彰化地方法院檢察署檢察官
被　　　告　林慶宗
指定辯護人　康春田律師
上列被告因違反毒品危害防制條例案件，經檢察官提起公訴（99
年度偵緝字第654 號），本院判決如下：
    主  文
林慶宗犯如附表一、二所示之罪，均累犯，各處如附表一、二主
文欄所示之刑（含主刑、從刑）。主刑部分應執行有期徒刑貳拾
年。
    事  實
一、林慶宗前因竊盜案件，經本院以95年度易字第893 號判決處
    有期徒刑10月，經提起上訴後再撤回上訴確定（第1 案）；
    復因施用毒品案件，經本院以95年度簡字第344 號判決處有
    期徒刑5 月，經上訴後，由本院以96年度簡上字第20號判決
    駁回上訴確定（第2 案）；再因施用毒品案件，經本院以95
    年度訴字第2033號判決處有期徒刑1 年確定（第3 案）；另
    因施用毒品案件，經臺灣臺中地方法院以96年度簡字第564
    號判決處有期徒刑6 月確定（第4 案）。經接續入監服刑，
    後因中華民國九十六年罪犯減刑條例實施，前揭第1 案至第
    3 案所示之罪，經本院以96年度聲減字第1170號裁定分別減
    為有期徒刑5 月、2 月又15日、6 月，並定應執行有期徒刑
    1 年又15日確定，而第4 案所示之罪，則由臺灣臺中地方法
    院以97年度聲減字第144 號裁定減為有期徒刑3 月，並與前
    揭經減刑之案件合併定應執行有期徒刑1 年3 月確定，甫於
    民國97年3 月3 日縮短刑期執行完畢出監，因減刑前已執行
    之刑期超過減刑後之刑期，應以97年2 月23日為縮刑期滿執
    行完畢日。詎仍不知悔改，明知海洛因、甲基安非他命分屬
    毒品危害防制條例第2 條第2 項第1 、2 款規定之第一、二
    級毒品，亦明知甲基安非他命另經行政院衛生署明令公告列
    為禁藥，均非經許可，不得販賣、轉讓，竟意圖營利而基於
    販賣海洛因之犯意，先後以附表一所示聯絡方式與蔡慶南取
    得聯繫並約定地點後，再於附表一所示之時間、地點，販賣
    如附表一所示金額之海洛因予蔡慶南牟利。另基於無償轉讓
    甲基安非他命之犯意，先後以附表二所示之聯絡方式與姚介
    卿取得聯繫並約定地點後，再於附表二所示之時間、地點，
    轉讓附表二所示數量之甲基安非他命予姚介卿。嗣經警報請
    檢察官指揮偵辦，並依法向本院聲請核發通訊監察書實施通
    訊監察而循線查獲。
三、案經彰化縣警察局和美分局報請臺灣彰化地方法院檢察署檢
    察官偵查起訴。
    理  由
壹、程序部分：
  (一)按有事實足認被告或犯罪嫌疑人有最輕本刑為3 年以上有期
    徒刑之罪嫌，並危害國家安全或社會秩序情節重大，而有相
    當理由可信其通訊內容與本案有關，且不能或難以其他方法
    蒐集或調查證據者，得發通訊監察書。通訊監察書，偵查中
    由檢察官依司法警察機關聲請或依職權聲請該管法院核發，
    審判中由法官依職權核發，通訊保障及監察法第5 條第1 項
    第1 款、第2 項定有明文。本案被告林慶宗所持用行動電話
    門號0000000000號及相關手機序號之監聽錄音，係經本院法
    官核准通訊監察在案，有詳載聲監案號、案由、監察電話及
    對象等之本院99年度聲監字第264 號，99年度聲監續字第23
    5 號通訊監察書及相關電話附表、譯文紀錄等在卷可參（見
    99年度偵字第8247號卷第96頁及其背面、第99頁及其背面，
    99年度偵字第7031號卷第47至192 頁），核係依法所為之監
    聽，尚無不法取證情事。又按通訊監察錄音之譯文，僅屬依
    據監聽錄音結果予以翻譯之文字，固具文書證據之外觀，但
    實際上仍應認監聽所得之錄音帶或光碟，始屬調查犯罪所得
    之證物；刑事訴訟法第165 條之1 第2 項所稱之證物，如其
    蒐證程序合法，並經合法調查，自具證據能力。因此檢察官
    如提出通訊監察錄音之譯文為其證據方法，實乃以其監聽所
    得之錄音帶或光碟，為調查犯罪所得之證物，法院本應依刑
    事訴訟法第165 條之1 所列之方法調查，以判斷該錄音帶或
    光碟是否與通訊監察錄音之譯文相符。而監聽錄音製作之譯
    文，雖通常為偵查犯罪機關單方面製作，然若被告或訴訟關
    係人對其真實性並無爭執，經法院於審判期日提示譯文供當
    事人辨認、表示意見並為辯論者，程序自屬適法（最高法院
    95年度臺上字第295 號、94年度臺上字第4665號判決要旨參
    照）。查本案卷內之相關電話監聽，取證程序未見違法情事
    ，已如前述；而警方依監聽錄音所製作之監聽譯文，經本院
    提示予檢察官、被告及辯護人後，迄於言詞辯論終結前均無
    異議，則依上開說明，本案卷內通訊監察譯文均具有證據能
    力。
  (二)次按檢察官職司追訴犯罪，就審判程式之訴訟構造言，檢察
    官係屬與被告相對立之當事人一方，偵查中對被告以外之人
    所為之偵查筆錄，或被告以外之人向檢察官所提之書面陳述
    ，性質上均屬傳聞證據。自理論上言，如未予被告反對詰問
    、適當辯解之機會，一律准其為證據，似有違當事人進行主
    義之精神，對被告之防禦權亦有所妨礙；然而現階段刑事訴
    訟法規定檢察官代表國家偵查犯罪、實施公訴，必須對於被
    告之犯罪事實負舉證之責，依法其有訊問被告、證人及鑑定
    人之權，證人、鑑定人且須具結，而實務運作時，偵查中檢
    察官向被告以外之人所取得之陳述，原則上均能遵守法律規
    定，不致違法取供，其可信性極高，為兼顧理論與實務，乃
    於修正刑事訴訟法時，增列第159 條之1 第2 項，明定被告
    以外之人（含被害人、證人等）於偵查中向檢察官所為陳述
    ，除顯有不可信之情況者外，得為證據，並於92年9 月1 日
    施行（最高法院94年度臺上字第7416號判決意旨參照）。又
    所謂「顯有不可信性」，係指陳述是否出於供述者之真意、
    有無違法取供情事之信用性而言，故應就偵查或調查筆錄製
    作之原因、過程及其功能等加以觀察其信用性，據以判斷該
    傳聞證據是否有顯不可信或有特別可信之情況而例外具有證
    據能力，並非對其陳述內容之證明力如何加以論斷，二者之
    層次有別，不容混淆（最高法院94年度臺上字第629 號判決
    要旨可參）。經查，證人蔡慶南、姚介卿在檢察官偵查時，
    係以證人之身分，經檢察官告以具結之義務及偽證之處罰，
    經其具結，而於負擔偽證罪之處罰心理下所為，是其等之證
    述係經以具結擔保該陳述之真實性，且無證據顯示其等於受
    檢察官訊問之證述係遭受強暴、脅迫、詐欺、利誘等外力干
    擾情形或在影響其等之心理狀況致妨礙其等自由陳述等顯不
    可信之情況下所為。是其等於偵訊時之陳述，既無顯不可信
    情況，依上開說明，均有證據能力。
  (三)辯護人於本院審理時，就公訴人提出引用之證人蔡慶南於警
    詢之證述，認因屬審判外之陳述而主張不具有證據能力等語
    。經查：
    1.92年9 月1 日施行之刑事訴訟法，已酌採英美法系之傳聞
      法則，被告以外之人於檢察事務官、司法警察官或司法警
      察調查中所為之陳述，基於實體發現真實之訴訟目的，依
      刑事訴訟法第159 條之2 規定，如與審判中之陳述不符時
      ，經比較結果，其先前之陳述，相對「具有較可信之特別
      情況」，且為證明犯罪事實存否所「必要」者，或於審判
      中有第159 條之3 所列死亡等原因而無法或拒絕陳述之各
      款情形之一，經證明其調查中所為陳述絕對「具有可信之
      特別情況」，且為證明犯罪事實之存否所「必要」者，亦
      例外地賦與證據能力。是所謂「顯有不可信性」、「相對
      特別可信性」與「絕對特別可信性」，係指陳述是否出於
      供述者之真意、有無違法取供情事之信用性而言，故應就
      偵查或調查筆錄製作之原因、過程及其功能等加以觀察其
      信用性，據以判斷該傳聞證據是否有顯不可信或有特別可
      信之情況而例外具有證據能力，並非對其陳述內容之證明
      力如何加以論斷，二者之層次有別，不容混淆（最高法院
      94年度臺上字第629 號判決要旨參照）。
    2.被告以外之人（包括證人、鑑定人、告訴人、被害人及共
      同被告等）於審判外之言詞或書面陳述，除法律有規定外
      ，不得作為證據；被告以外之人於檢察事務官、司法警察
      官或司法警察調查中所為之陳述，與審判中不符時，其先
      前之陳述具有較可信之特別情況，且為證明犯罪事實存否
      所必要，得為證據，刑事訴訟法第159 條第1 項、第159
      條之2 分別定有明文。是被告以外之人於審判外之言詞或
      書面，即屬傳聞證據，因有悖法院直接審理及言詞審理之
      精神，妨礙當事人之反對詰問權，影響程序正義之實現，
      除法律別有規定外，原則上不具證據能力。又刑事訴訟法
      第159 條之2 規定所謂「調查中所為之陳述與審判中不
      符」之要件，應就前後階段之陳述進行整體判斷，以決定
      其間是否具有實質性差異；所謂「較可信之特別情況」
      之情，亦應就前後陳述時之各種外部情況進行比較，以資
      決定何者外部情況具有可信性，若陳述係在特別可信之情
      形況所為，則虛偽陳述之危險性即不高，雖係審判外陳述
      ，或未經被告反對詰問，仍得承認其有證據能力；又所
      謂外部情況認定之情形，例如，(1)時間之間隔：陳述人先
      前陳述是在記憶新的情況下直接作成，一般與事實較相近
      ，事後可能因陳述人對被告有所顧忌或同情，因而在被告
      面前較不願陳述不利被告之事實；(2)有意識的迴避：由於
      先前陳述時被告未在場，是陳述人直接面對詢問警員所為
      陳述較為坦然；事後可能因陳述人對被告有所顧忌或同情
      ，因而在被告面前較不願陳述不利被告之事實；(3)受外力
      干擾：陳述人單獨面對檢察事務官或司法警察（官）所為
      之陳述，程度上較少會受到強暴、脅迫、詐欺、利誘或收
      買等外力之影響，其陳述較趨於真實，若被告在庭或有其
      他成員參與旁聽時，陳述人可能會本能的作出迴避對被告
      不利之證述，或因不想生事乃虛構事實而為陳述；(4)事後
      串謀：目擊證人對警察描述所目賭情形，因較無時間或動
      機去編造事實，客觀上亦較難認與被告間有勾串情事，其
      陳述具有較可信性，但事後因特殊關係，雙方可能因串謀
      而統一口徑，或事後情況變化，兩者從原先敵對關係變成
      現在友好關係等情，其陳述即易偏離事實而較不可信；(5)
      警詢或檢察事務官調查時，有無辯護人、代理人或親友在
      場：如有上開親誼之人在場，自可期待證人為自由從容之
      陳述，其證言之可信度自較高；(6)警詢或檢察事務官所作
      之調查筆錄記載是否完整：如上開筆錄對於犯罪構成要件
      、犯罪態樣、加重減輕事由或起訴合法要件等事實或情況
      ，均詳實記載完整，自可推定證人陳述與事實較為相近，
      而可信為真實。法院除審酌上列因素綜合判斷外，亦應細
      究陳述人問答態度、表情與舉動之變化，此一要件係屬訴
      訟法事實之證明，以自由證明為已足。是若被告以外之人
      於審判外之陳述，係在特別可信之情況下所為，則虛偽陳
      述之危險性即不高，雖係審判外陳述，或未經被告反對詰
      問，仍得承認具有證據能力。
    3.證人蔡慶南於警詢及本院審理中之證述，已有前後陳述不
      符之情形（詳如下述）。爰審酌證人蔡慶南係由司法警察
      進行詢問，而司法警察詢問後，並經其簽名確認筆錄記載
      內容無訛，且證人蔡慶南於警詢所為之陳述係在記憶較新
      的情況下直接作成，就當時之客觀情狀，相對於法院審理
      之際，較無受被告等外來因素之影響，又證人蔡慶南之警
      詢證述內容，復為起訴意旨列為證明本案被告販賣第一級
      毒品之犯罪事實存否所必要之證據之一。從而，依上開說
      明，證人蔡慶南於警詢中之陳述，應有證據能力。辯護人
      前開所為之辯護，尚無足採。
    (四)以下本案所引用被告以外之人於審判外之言詞或書面陳述
      ，而不符合刑事訴訟法第159 條之1 至第159 條之4 之規
      定者，均經本院於審理時當庭直接提示而為合法之調查，
      檢察官、被告及辯護人均同意作為證據使用，本院審酌前
      開證據作成或取得之情況，並無非法或不當取證之情事，
      亦無顯不可信之狀況，故認為適當而均得作為證據。是前
      開證據，依刑事訴訟法第159 條之5 之規定，皆具有證據
      能力，先予敘明。
貳、實體方面：
一、轉讓甲基安非他命部分：
    此部分之事實，業據被告林慶宗於本院審理中坦承不諱，核
    與證人姚介卿於偵訊中之證述情節相符（見99年度偵字第70
    31號卷第298 至304 頁），並有被告所持用之行動電話門號
    0000000000號與證人姚介卿所持用之行動電話門號00000000
    00號、0000000000號通訊監察譯文暨本院99年度聲監字第26
    4 號、99年度聲監續字第235 號通訊監察書及相關電話附表
    等資料在卷可參（見99年度偵字第8247號卷第96頁及其背面
    、第99頁及其背面，99年度偵字第7031號卷第275 至279 頁
    背面），足認被告任意性之自白與事實相符。是此部分事證
    明確，被告犯行洵堪認定，應依法論科。
二、販賣海洛因部分：
    訊據被告僅坦承有以附表一所示之聯絡方式與證人蔡慶南取
    得聯絡並約定見面地點，並於附表一所示之時間、地點見面
    等情，惟矢口否認有何販賣毒品犯行，辯稱伊係與蔡慶南聯
    絡後，一起至彰化縣和美鎮某釣蝦場，以合資方式向綽號「
    阿義」購買海洛因云云。辯護人則以卷附之通訊監察譯文並
    無任何隻字片語提及被告在附表一所示之時間販賣海洛因供
    蔡慶南施用之同義字語，無法用以證明被告有販賣海洛因之
    犯行，且證人蔡慶南於審理時證稱係與被告合資購買海洛因
    ，而非向被告購買海洛因，其於警詢、偵訊所為之證述係因
    為毒品的戒斷症狀以及司法警察、檢察官所施之壓力下而為
    之證詞，應以證人蔡慶南於審理時之證述較為可採等語為被
    告辯護。經查：
  (一)證人即購毒者蔡慶南分別於99年5 月9 日下午5 時26分及39
    分、同年月11日上午9 時34分，以及同年月28日上午7 時25
    分，以其所持用之行動電話門號0000000000號及市內電話00
    -0000000號與被告所持用之行動電話門號0000000000號聯絡
    （詳如附表一所示之聯絡方式欄所載），分別約妥於附表一
    所示之地點交易後，再於附表一所示之時間、地點，當場由
    被告販賣價值新臺幣（下同）1,000 元、500 元、500 元之
    海洛因予蔡慶南，蔡慶南則當場交付對價現金1,000 元、50
    0 元、500 元予被告，而分別完成交易3 次乙情，業據證人
    蔡慶南於警詢、偵訊中證述綦詳（見99年度偵字第8247號卷
    第43至50頁，99年度偵字第7031號卷第292 至294 頁，99年
    度偵緝字第653 號卷第49至52頁），並有被告所持用之行動
    電話門號0000000000號與證人蔡慶南所持用之行動電話門號
    0000000000號及市內電話00-0000000號通訊監察譯文暨本院
    99年度聲監字第264 號、99年度聲監續字第235 號通訊監察
    書及相關電話附表等資料（見99年度偵字第8247號卷第52至
    56頁背面、第96頁及其背面、第99頁及其背面）在卷足佐。
    足認被告確有於附表一所示之時間、地點，販賣如附表一所
    示數量之海洛因予證人蔡慶南乙情屬實。
  (二)至證人蔡慶南於本院審理時改證稱：其係與被告一起合資購
    買海洛因，其於警詢、偵訊中所為之證述是不實在的，因為
    當時海洛因之毒癮戒斷症狀發作，此外司法警察有叫其指認
    被告，且在檢察官訊問時，檢察官的口氣不好，讓他感到很
    有壓力等語（見本院卷第85至92頁背面）。惟證人蔡慶南於
    99年8 月5 日接受司法警察詢問時，經司法警察提示其所持
    用之行動電話門號0000000000號及市內電話00-0000000號自
    100 年5 月1 日起至同年6 月17日止之通訊監察譯文，其均
    能清楚區別係其本人或係綽號「阿九」之成年男子所為之通
    話，而就其與被告數次之通話內容，亦能明確辨別哪通電話
    紀錄係其向被告購買毒品之通話時間及具體交易過程；且就
    司法警察詢問「你向林高瑞、林詩涵及林慶宗購買毒品施用
    ，都是何人跟你親自交易？」，則答稱「林高瑞、林詩涵都
    是我跟阿九合資一同前去向他們購買，都是由阿九進去跟他
    們接洽購買，買完後毒品我就跟阿九一同施用。林慶宗部分
    都是我跟林慶宗本人接洽購買海洛因施用」等語（見99年度
    偵字第8247號卷第43至50頁），足認證人蔡慶南於警詢中之
    證述係於意識清楚之情形下所為。再者，證人蔡慶南分別於
    99年9 月8 日及12月28日接受檢察官訊問時，對於於附表一
    所示之時間、地點，向被告購買如附表一所示數量之海洛因
    之事實，均證述甚詳，已如前述，且於99年12月28日檢察官
    命證人蔡慶南與被告對質時，經檢察官訊問被告「曾否賣過
    海洛因給蔡慶南？」，被告回答「沒有，我是和他合資購買
    。」後，再度訊問證人蔡慶南，其證述內容為：「（問：有
    無何陳述？）林慶宗只是從中賺一些毒品自己施用，利潤很
    少，有時候我有和林慶宗合資購買毒品」、「（問：九十九
    年九月八日偵訊筆錄內容所言是否實在）（未答）」、「林
    慶宗當庭向蔡慶南稱：合資你就說合資（檢察官制止林慶宗
    當庭串證）」、「（問：蔡慶南是否回答上項問題？）關於
    九十九年五月九日當天的情節實在，關於九十九年五月十一
    日的情節不實在，關於九十九年五月二十八日的情節是實在
    的」、「（問：九十九年五月十一日這次何處不實在？）我
    在九十九年九月八日偵訊時，關於此次所言是實在的。我剛
    才會說不實在，是因為我覺得會害到林慶宗會被判重刑，所
    以才會說不實在」等語（見99年度偵緝字第653 號卷第51頁
    ）。復參以被告與證人蔡慶南均陳稱彼此認識2 年多，平常
    會時常往來，且會相約釣蝦，偶爾還會幫忙接送小孩，期間
    並無怨隙或不愉快的事情等語（見本院卷第85、91、94頁及
    其背面），可知被告與證人蔡慶南間之關係密切、往來頻繁
    ，而販賣第一級毒品罪乃屬法定本刑死刑或無期徒刑之重罪
    ，攸關被告個人權益重大，倘證人蔡慶南確係與被告共同出
    資向他人購買，於檢察官再度確認時應即予陳述，不可能全
    然未予說明，惟於被告稱「合資購買時」僅有所遲疑而未答
    ，經檢察官再度確認時，仍證稱係向被告購買海洛因，先前
    遲疑或為不實在之證述，僅係覺得會害到林慶宗等語，堪認
    其係出於自由意志所為之證述。另衡以證人蔡慶南有多次施
    用毒品前科，有其前案紀錄表1 份（見本院卷第49至57頁）
    附卷足參，其對於毒品之交易型態，究竟係合資購買抑或直
    接向何人購買等情，自屬能清楚區辨而無困難，應認其於警
    詢、偵訊中所為之證述非屬虛妄，而其於本院審理時所為翻
    異其詞之證述，顯應係臨訟礙於被告在庭之壓力，而故為迴
    護被告之證述，不足採信。從而，被告前開所辯，尚難採信
    。
  (三)又按施用毒品者所稱其向某人買受毒品之指證，不得作為有
    罪判決之唯一證據，仍須調查其他必要之證據，以察其是否
    與事實相符。所謂必要之補強證據，固不以證明販賣毒品犯
    罪構成要件之全部事實為必要，但以與施用者之指證具有相
    當之關聯性為前提，其經與施用者之指證綜合判斷，已達於
    確信施用者之指證為真實者，得為有罪之認定。且審酌國內
    對於販賣或轉讓毒品、禁藥、偽藥者科以高度刑責，衡情一
    般販毒者或供毒者為避免遭警方監聽查緝，而於通訊中少有
    逕以「毒品」、「海洛因」等名稱或相近用語稱之，而幾乎
    均以暗語或彼此有默契之含混語意而為溝通，是警方合法執
    行通訊監察所得內容中，雖雙方未明示購買毒品海洛因，苟
    無違背經驗法則及論理法則，仍得據以認定毒品海洛因交易
    行為之存在（最高法院95年度臺上字第7319號判決意旨參照
    ）。本案證人蔡慶南上開於警詢、偵訊中之證述，已將被告
    販賣毒品之時間、地點、價格、情境等細節予以證述歷歷，
    且該等證述復與通訊監察譯文所呈內容相合一致，若非確有
    該等毒品買賣情事，證人蔡慶南當無可能於警詢、偵訊中為
    一致之陳述；且依其等通訊監察譯文，雖雙方未明示購買毒
    品，惟衡之海洛因係第一級毒品，無論持有、施用、販賣，
    均屬違法行為，為治安機關所嚴查，此為眾所週知，毒品交
    易均於隱密下進行，其以通信聯絡亦鮮有明白直接以「毒品
    」、「海洛因」等名稱或相近之用語稱之，都以暗語或彼此
    已有默契之含混語意而為溝通，揆諸前揭說明，自得為證人
    蔡慶南於警詢、偵訊中證述之補強證據，堪認足使一般人對
    於證人蔡慶南之證述無合理之懷疑存在，而得確信被告確有
    本件販賣海洛因之情事。是辯護人上開辯護，顯屬無據。
  (四)再按販賣毒品之所謂販賣行為，於行為人主觀上有營利意圖
    ，且客觀上有販入或賣出毒品行為，即足構成，至於實際上
    是否已經獲利，則非所問；必也始終無營利之意思，而以原
    價或低於原價有償讓與他人，方難謂為販賣行為，而僅得以
    轉讓罪論處（最高法院93年度臺上字第1651號判決意旨參照
    ）。又販賣海洛因及甲基安非他命，本無一定價格，各次買
    賣之價格，當亦各有差異，隨供需雙方之資力、關係之深淺
    、需求之數量、貨源之充裕與否、販賣者對於資金之需求如
    何即殷切與否，以及政府查緝之態度，進而為各種不同之風
    險評估，而為機動性之調整，是其價格標準，自非一成不變
    ，且販賣者從各種「價差」或「量差」或係「純度」謀取利
    潤方式，或有差異，然其所圖利益之非法販賣行為目的，則
    屬相同，並無二致。查本案被告所為上開販賣海洛因之犯行
    ，雖未能查得其獲利情形，惟毒品危害防制條例所處罰之「
    販賣」毒品罪，所著重者為在主觀上有藉以牟利之惡性，及
    對毒品之擴散具有較轉讓行為更嚴重之危害性，被告「營利
    」之意圖係從客觀之社會環境、情況及證人、物證等資料，
    依據證據法則綜合研判認定。衡諸海洛因量微價高，且依一
    般社會通念以觀，販毒行為在通常情形下，均係以牟利為其
    主要誘因及目的。從而，舉凡其有償交易，除足反證其確另
    基於某種非圖利本意之關係外，通常尚難因無法查悉其販入
    價額，以作為是否高價賣出之比較，即諉無營利之意思，而
    阻卻販賣犯行之追訴。本案被告確有如附表一所示之販賣海
    洛因之行為，已經調查屬實，是本案即使未能查知被告販賣
    毒品之獲利情形，但揆諸上述，被告係意圖營利而販賣第一
    級毒品，則要無疑義。
  (五)綜上所述，被告前開所辯顯係事後飾卸之詞，殊無可採，本
    案事證明確，被告犯行堪以認定，應予依法論科。
三、論罪科刑：
  (一)按海洛因為毒品危害防制條例第2 條第2 項第1 款所列管之
    第一級毒品，不得非法持有、販賣；又甲基安非他命雖係毒
    品危害防制條例第2 條第2 項第2 款所定之第二級毒品，但
    亦屬藥事法所稱之禁藥（即藥事法第22條第1 款所稱之經中
    央衛生主管機關明令公告禁止製造、調劑、輸入、輸出、販
    賣或陳列之毒害藥品），而明知為禁藥而轉讓者，藥事法第
    83條定有處罰明文。故行為人明知為禁藥即甲基安非他命而
    轉讓予他人者，除成立毒品危害防制條例第8 條第2 項之轉
    讓第二級毒品罪外，亦構成藥事法第83條第1 項之轉讓禁藥
    罪，此係屬同一犯罪行為而同時有二種法律可資處罰之法條
    競合情形，應依「重法優於輕法」、「後法優於前法」等法
    理，擇一處斷。按毒品危害防制條例第8 條第2 項轉讓第二
    級毒品罪之法定本刑為「6 月以上5 年以下有期徒刑，得併
    科新臺幣70萬元以下罰金」，而藥事法第83條第1 項轉讓禁
    藥罪係於93年4 月21日修正公布，同年月23日生效之後法，
    該罪之法定本刑為「7 年以下有期徒刑，得併科新臺幣500
    萬元以下罰金」，行為人除轉讓甲基安非他命，其數量達行
    政院依毒品危害防制條例第8 條第6 項規定所訂定之標準，
    經依法加重該條第2 項之法定刑後，較藥事法第83條第1 項
    之法定刑為重之情形外，因修正後藥事法第83條第1 項之法
    定本刑，顯較毒品危害防制條例第8 條第2 項之罪之法定本
    刑為重，且屬後法，依前述「重法優於輕法」、「後法優於
    前法」之法理，自應優先適用藥事法第83條第1 項之規定處
    斷（最高法院99年度臺上字第2041號判決意旨參照）。又轉
    讓第二級毒品達淨重10公克以上者，加重其刑至2 分之1 ，
    轉讓毒品加重其刑之數量標準第2 條第1 項第2 款規定甚明
    。經查，本案依被告供述及證人姚介卿之證述，被告2 次轉
    讓之甲基安非他命數量價各約1,000 元，衡諸一般甲基安非
    他命之價值，數量當不致達淨重10公克。是本案既無證據可
    資證明被告轉讓甲基安非他命達淨重10公克，自不得依毒品
    危害防制條例第8 條第6 項規定加重其刑。
  (二)是核被告所為如附表一所示之犯行，均係犯毒品危害防制條
    例第4 條第1 項之販賣第一級毒品罪，就附表二所示之犯行
    ，均係犯藥事法第83條第1 項之轉讓禁藥罪。被告各次販賣
    海洛因、轉讓甲基安非他命，而分別持有該毒品之低度行為
    ，分別為販賣、轉讓之高度行為所吸收，均不另論罪。被告
    所犯如附表一所示3 次販賣毒品犯行及附表二所示2 次轉讓
    禁藥犯行間，犯意各別、行為互殊，應予分論併罰。另被告
    曾有事實欄所載之前科資料，有臺灣高等法院被告前案紀錄
    表1 份在卷可稽，其於上開徒刑執行完畢後，5 年內故意再
    犯本件有期徒刑以上之各罪，均為累犯，應分別依刑法第47
    條第1 項規定加重其刑，然其所犯各罪，就法定刑為死刑或
    無期徒刑部分不予加重（刑法第65條第1 項參照）。又按販
    賣第一級毒品罪之法定刑為「死刑、無期徒刑」，然同為販
    賣第一級毒品之人，其原因動機不一，犯罪情節未必盡同，
    或有大盤毒梟者，亦有中、小盤之分，甚或僅止於吸毒者友
    儕間為求互通有無之有償轉讓者亦有之，其販賣行為所造成
    危害社會之程度自屬有異，法律科處此類犯罪，所設之法定
    最低本刑卻同為「死刑或無期徒刑」，不可謂不重。於此情
    形，倘依其情狀處以較輕之徒刑，即足以懲儆，並可達防衛
    社會之目的者，自非不可依客觀之犯行與主觀之惡性二者加
    以考量其情狀，是否有可憫恕之處，適用刑法第59條之規定
    酌量減輕其刑，期使個案裁判之量刑，能斟酌至當，符合比
    例原則。本件被告多次販賣第一級毒品海洛因，無視國家對
    於杜絕毒品危害之禁令，其行為固屬不當，應予非難。又被
    告前後販賣海洛因之數量，依其價錢估算，獲利亦非至鉅，
    其犯罪之情節尚非至須以終身監禁或論處死刑之程度，僅因
    一時貪念，致罹重典，然相對於長期大量販賣毒品之大毒梟
    而言，其對社會治安及國民健康之危害顯然較小，綜上被告
    犯案情節觀之，倘仍遽處以法定本刑之最低刑度即「無期徒
    刑」，無異仍屬失之過苛而不盡情理，不免予人情輕法重之
    感，且難謂符合罪刑相當性及比例原則，更無從與大毒梟之
    惡行有所區隔，是其犯罪情狀相較於法定之重刑，在客觀上
    足以引起一般人之同情，情節尚堪憫恕，爰依刑法第59條之
    規定，對被告各次所犯販賣第一級毒品海洛因之犯行，就法
    定刑為「死刑、無期徒刑」部分減輕其刑，而罰金部分則依
    法先加後減。爰審酌被告曾有販賣第一級毒品前科，有其前
    案紀錄表及本院98年度訴緝字第88、89號判決書各1 份在卷
    可佐，素行非佳，竟仍再度意圖營利而販賣海洛因，另恣意
    轉讓甲基安非他命，助長毒品氾濫，有害國人身心健康及社
    會治安；惟念及其販賣及轉讓之毒品數量非鉅，並斟酌其為
    國中肄業之智識程度，及其犯罪之動機、目的、手段、所造
    成之危害等一切情狀，分別量處如附表一、二主文欄所示之
    刑，並定其應執行之刑。至公訴人雖就被告前揭犯行具體求
    刑應執行無期徒刑，惟本院認以處如主文所示之刑為適當，
    公訴人之求刑，核屬過重，附此敘明。
四、沒收：
  (一)按犯毒品危害防制條例第4 條之罪者，其供犯罪所用或因犯
    罪所得之財物，均沒收之，如全部或一部不能沒收，追徵其
    價額或以其財產抵償之，毒品危害防制條例第19條第1 項定
    有明文。該條係採義務沒收主義，且金錢為代替物，重在兌
    現價值，而不在原物，自難拘泥於沒收原物之理論，認沒收
    販賣毒品所得之金錢，以當場查獲扣押者為限，苟能證明其
    為販賣毒品所得之金錢，均應予以沒收（最高法院92年度臺
    上字第5227號判決要旨可參）。是販賣毒品所得之金錢，無
    論已否扣案，如仍屬存在，即應依法沒收，然所稱因犯罪所
    得之物，自以實際所得者為限，苟無所得或尚未取得者，自
    無從為沒收追繳之諭知（最高法院89年度臺上字第3434號判
    決要旨參照）。
  (二)被告就附表一所示販賣毒品予蔡慶南，所得款項分別為1,00
    0 元、500 元、500 元，雖未扣案，然均無法證明業已滅失
    ，自均屬被告犯毒品危害防制條例第4 條之罪所得之財物，
    各應依毒品危害防制條例第19條第1 項規定，於各次販賣毒
    品犯行所處罪刑項下諭知沒收，如全部或一部不能沒收時，
    以其財產抵償之。
  (三)未扣案之行動電話手機1 支（內含門號0000000000號SIM 卡
    1 張），係供被告販賣毒品所用，且屬被告所有，業據其供
    承在卷（見本院卷第95頁），雖未扣案，然無積極證據證明
    業已滅失，仍應依毒品危害防制條例第19條第1 項規定，於
    各次販賣第一級毒品犯行項下諭知沒收，如全部或一部不能
    沒收時，追徵其價額。
據上論斷，應依刑事訴訟法第299 條第1 項前段，毒品危害防制
條例第4 條第1 項、第19條第1 項，藥事法第83條第1 項，刑法
第11條、第47條第1 項、第59條、第51條第5 款，判決如主文。
本案經檢察官朱健福到庭執行職務
中    華    民    國   100    年    7     月    19    日
                  刑事第三庭    審判長法  官    李進清
                                      法  官    洪志賢
                                      法  官    林怡君
以上正本證明與原本無異。
如不服本判決應於收受判決後10日內向本院提出上訴書狀，並應
敘述具體理由；其未敘述上訴理由者，應於上訴期間屆滿後20日
內向本院補提理由書（均須按他造當事人之人數附繕本）「切勿
逕送上級法院」。
中    華    民    國   100    年    7     月    19    日
                                      書記官    顧嘉文
附錄本案論罪科刑法條全文：
毒品危害防制條例第4條
製造、運輸、販賣第一級毒品者，處死刑或無期徒刑；處無期徒
刑者，得併科新臺幣 2 千萬元以下罰金。
製造、運輸、販賣第二級毒品者，處無期徒刑或 7 年以上有期
徒刑，得併科新臺幣 1 千萬元以下罰金。
製造、運輸、販賣第三級毒品者，處 5 年以上有期徒刑，得併
科新臺幣 7 百萬元以下罰金。
製造、運輸、販賣第四級毒品者，處 3 年以上 10 年以下有期
徒刑，得併科新臺幣 3 百萬元以下罰金。
製造、運輸、販賣專供製造或施用毒品之器具者，處 1 年以上
7 年以下有期徒刑，得併科新臺幣 1 百萬元以下罰金。
前五項之未遂犯罰之。
藥事法第83條
明知為偽藥或禁藥，而販賣、供應、調劑、運送、寄藏、牙保、
轉讓或意圖販賣而陳列者，處 7 年以下有期徒刑，得併科新臺
幣 5 百萬元以下罰金。
犯前項之罪，因而致人於死者，處 7 年以上有期徒刑，致重傷
者，處 3 年以上 12 年以下有期徒刑。
因過失犯第 1 項之罪者，處 2 年以下有期徒刑、拘役或科新臺
幣 30 萬元以下罰金。
第 1 項之未遂犯罰之。
附表一：
┌─┬────┬────┬────┬────┬───┬────────┬───────┐
│編│購毒者  │聯絡方式│時    間│地    點│種類及│證            據│主          文│
│號│        │        │        │        │金額（│                │              │
│  │        │        │        │        │新臺幣│                │              │
│  │        │        │        │        │）    │                │              │
├─┼────┼────┼────┼────┼───┼────────┼───────┤
│  │蔡慶南  │蔡慶南分│99年5月9│彰化縣伸│1000元│1.證人蔡慶南於警│林慶宗販賣第一│
│1 │        │別於99年│日下午5 │港鄉中興│之海洛│詢、偵訊中之證述│級毒品，累犯，│
│  │        │5 月9 日│時39分許│路外環道│因1 包│（見99年度偵字第│處有期徒刑拾陸│
│  │        │下午5 時│後約5分 │7-11便利│。    │8247號卷第43至50│年貳月，未扣案│
│  │        │26分、39│鐘。    │商店附近│      │頁，99年度偵字第│之販賣第一級毒│
│  │        │分，以其│        │。      │      │7031號卷第292 至│品所得新臺幣壹│
│  │        │所持用之│        │        │      │294 頁，99年度偵│仟元沒收，如全│
│  │        │行動電話│        │        │      │緝字第653 號卷第│部或一部不能沒│
│  │        │門號0923│        │        │      │49至52頁）。    │收，以其財產抵│
│  │        │200348號│        │        │      │2.證人蔡慶南所持│償之，未扣案之│
│  │        │與林慶宗│        │        │      │用之行動電話門號│行動電話手機壹│
│  │        │所持用之│        │        │      │0000000000號與被│支（含門號○九│
│  │        │行動電話│        │        │      │告所持用之行動電│0000000│
│  │        │門號0955│        │        │      │話門號0000000000│七號之SIM 卡壹│
│  │        │939047號│        │        │      │號之通訊監察譯文│張）沒收，如全│
│  │        │聯絡。  │        │        │      │（見99年度偵字第│部或一部不能沒│
│  │        │        │        │        │      │8247號卷第52至56│收，追徵其價額│
│  │        │        │        │        │      │頁背面）。      │。            │
├─┼────┼────┼────┼────┼───┼────────┼───────┤
│  │蔡慶南  │蔡慶南於│99年5月 │彰化縣伸│500 元│1.證人蔡慶南於警│林慶宗販賣第一│
│2 │        │99年5 月│11日上午│港鄉中華│之海洛│詢、偵訊中之證述│級毒品，累犯，│
│  │        │11日上午│9時34分 │路與建興│因1 包│（見99年度偵字第│處有期徒刑拾陸│
│  │        │9 時34分│許後。  │路口全家│。    │8247號卷第43至50│年，未扣案之販│
│  │        │，以其所│        │便利商店│      │頁，99年度偵字第│賣第一級毒品所│
│  │        │持用之行│        │附近。  │      │7031號卷第292 至│得新臺幣伍佰元│
│  │        │動電話門│        │        │      │294 頁，99年度偵│沒收，如全部或│
│  │        │號092320│        │        │      │緝字第653 號卷第│一部不能沒收，│
│  │        │0348號與│        │        │      │49至52頁）。    │以其財產抵償之│
│  │        │林慶宗所│        │        │      │2.證人蔡慶南所持│，未扣案之行動│
│  │        │持用之行│        │        │      │用之行動電話門號│電話手機壹支（│
│  │        │動電話門│        │        │      │0000000000號與被│含門號○九五五│
│  │        │號095593│        │        │      │告所持用之行動電│九三九○四七號│
│  │        │9047號聯│        │        │      │話門號0000000000│之SIM 卡壹張）│
│  │        │絡。    │        │        │      │號之通訊監察譯文│沒收，如全部或│
│  │        │        │        │        │      │（見99年度偵字第│一部不能沒收，│
│  │        │        │        │        │      │8247號卷第52至56│追徵其價額。  │
│  │        │        │        │        │      │頁背面）。      │              │
├─┼────┼────┼────┼────┼───┼────────┼───────┤
│  │蔡慶南  │蔡慶南於│99年5月 │彰化縣伸│500 元│1.證人蔡慶南於警│林慶宗販賣第一│
│3 │        │99年5 月│28日上午│港鄉中華│之海洛│詢、偵訊中之證述│級毒品，累犯，│
│  │        │28日上午│7時25分 │路與建興│因1 包│（見99年度偵字第│處有期徒刑拾陸│
│  │        │7 時25分│許後。  │路口全家│。    │8247號卷第43至50│年，未扣案之販│
│  │        │，以其所│        │便利商店│      │頁，99年度偵字第│賣第一級毒品所│
│  │        │持用之市│        │附近。  │      │7031號卷第292 至│得新臺幣伍佰元│
│  │        │內電話04│        │        │      │294 頁，99年度偵│沒收，如全部或│
│  │        │-0000000│        │        │      │緝字第653 號卷第│一部不能沒收，│
│  │        │號（起訴│        │        │      │49至52頁）。    │以其財產抵償之│
│  │        │書誤載為│        │        │      │2.證人蔡慶南所持│，未扣案之行動│
│  │        │行動電話│        │        │      │用之行動電話門號│電話手機壹支（│
│  │        │門號0923│        │        │      │0000000000號與被│含門號○九五五│
│  │        │200348號│        │        │      │告所持用之行動電│九三九○四七號│
│  │        │）與林慶│        │        │      │話門號0000000000│之SIM 卡壹張）│
│  │        │宗所持用│        │        │      │號之通訊監察譯文│沒收，如全部或│
│  │        │之行動電│        │        │      │（見99年度偵字第│一部不能沒收，│
│  │        │話門號09│        │        │      │8247號卷第52至56│追徵其價額。  │
│  │        │00000000│        │        │      │頁背面）。      │              │
│  │        │號聯絡。│        │        │      │                │              │
│  │        │        │        │        │      │                │              │
└─┴────┴────┴────┴────┴───┴────────┴───────┘
附表二：
┌─┬────┬────┬────┬────┬───┬─────┬─────┐
│編│受讓者  │聯絡方式│時間    │地點    │種類及│證據      │主文      │
│號│        │        │        │        │數量  │          │          │
├─┼────┼────┼────┼────┼───┼─────┼─────┤
│  │姚介卿  │林慶宗於│99年5月 │彰化縣伸│價值1,│1.被告於本│林慶宗明知│
│1 │        │99年5 月│7日下午5│港鄉伸港│000元 │院審理中之│禁藥而轉讓│
│  │        │7 日下午│時33分許│國中第二│之甲基│自白（見本│，累犯，處│
│  │        │5 時33分│後。    │校區正門│安非他│院卷第40頁│有期徒刑柒│
│  │        │，以其所│        │附近。  │命1 包│背面）。  │月。      │
│  │        │持用之行│        │        │（未達│2.證人姚介│          │
│  │        │動電話門│        │        │淨重10│卿於偵訊中│          │
│  │        │號095593│        │        │公克）│之證述（見│          │
│  │        │9047號與│        │        │。    │99年度偵字│          │
│  │        │姚介卿所│        │        │      │第7031號卷│          │
│  │        │持用之行│        │        │      │第298 至30│          │
│  │        │動電話門│        │        │      │4頁）。   │          │
│  │        │號098566│        │        │      │3.證人姚介│          │
│  │        │1047號（│        │        │      │卿所持用之│          │
│  │        │起訴書誤│        │        │      │行動電話門│          │
│  │        │載為0989│        │        │      │號00000000│          │
│  │        │301806號│        │        │      │47號與被告│          │
│  │        │）聯絡。│        │        │      │所持用之行│          │
│  │        │        │        │        │      │動電話門號│          │
│  │        │        │        │        │      │0000000000│          │
│  │        │        │        │        │      │號之通訊監│          │
│  │        │        │        │        │      │察譯文（99│          │
│  │        │        │        │        │      │年度偵字第│          │
│  │        │        │        │        │      │7031號卷第│          │
│  │        │        │        │        │      │275 至279 │          │
│  │        │        │        │        │      │頁背面）。│          │
├─┼────┼────┼────┼────┼───┼─────┼─────┤
│  │姚介卿  │姚介卿於│99年5月 │彰化縣伸│價值1,│1.被告於本│林慶宗明知│
│2 │        │99年5 月│10日下午│港鄉伸港│000 元│院審理中之│禁藥而轉讓│
│  │        │10日下午│5時23分 │國中第二│之甲基│自白（見本│，累犯，處│
│  │        │5 時23分│許後。  │校區正門│安非他│院卷第40頁│有期徒刑柒│
│  │        │，以其所│        │附近。  │命1 包│背面）。  │月。      │
│  │        │持用之行│        │        │（未達│2.證人姚介│          │
│  │        │動電話門│        │        │淨重10│卿於偵訊中│          │
│  │        │號098930│        │        │公克）│之證述（見│          │
│  │        │1806號與│        │        │。    │99年度偵字│          │
│  │        │林慶宗所│        │        │      │第7031號卷│          │
│  │        │持用之行│        │        │      │第298 至30│          │
│  │        │動電話門│        │        │      │4頁）。   │          │
│  │        │號095593│        │        │      │3.證人姚介│          │
│  │        │9047號聯│        │        │      │卿所持用之│          │
│  │        │絡。    │        │        │      │行動電話門│          │
│  │        │        │        │        │      │號00000000│          │
│  │        │        │        │        │      │06號與被告│          │
│  │        │        │        │        │      │所持用之行│          │
│  │        │        │        │        │      │動電話門號│          │
│  │        │        │        │        │      │0000000000│          │
│  │        │        │        │        │      │號之通訊監│          │
│  │        │        │        │        │      │察譯文（99│          │
│  │        │        │        │        │      │年度偵字第│          │
│  │        │        │        │        │      │7031號卷第│          │
│  │        │        │        │        │      │275 至279 │          │
│  │        │        │        │        │      │頁背面）。│          │
└─┴────┴────┴────┴────┴───┴─────┴─────┘